臺灣臺中地方法院民事判決　88年度重訴字第436號
原　　　告　乙○○即林明仁
　　　　　　甲○○即吳寓萱即吳.
共　　　同
訴訟代理人　洪崇欽　律師
被　　　告　福興土木包工業
法定代理人　戊○○
被　　　告　丙○○
訴訟代理人　蔡孟章 律師
被　　　告　丁○○
訴訟代理人　徐文宗 律師
複代理人　　林雅儒 律師
上列當事人間請求損害賠償事件，由本院交通法庭移送前來，本
院於民國96年3月6日言詞辯論終結，判決如下：
    主      文
被告丙○○、福興土木包工業應連帶給付原告乙○○即林明仁新
台幣伍拾柒萬肆仟肆佰玖拾壹元及丙○○自民國八十七年十月二
十日起，被告福興土木包工業自民國八十七年十月二十七日起，
均至清償日止，按年息百分之五計算之利息。
被告丙○○、福興土木包工業應連帶給付原告甲○○即吳寓萱即
吳雪凡新台幣伍拾貳萬零陸佰參拾元及丙○○自民國八十七年十
月二十日起，被告福興土木包工業自民國八十七年十月二十七日
起，均至清償日止，按年息百分之五計算之利息。
原告其餘之訴駁回。
訴訟費用由被告丙○○、福興土木包工業連帶負擔拾分之貳，餘
由原告負擔。
本判決第一項原告乙○○即林明仁勝訴部分，於原告乙○○即林
明仁以新台幣貳拾萬元供擔保後得假執行；但被告丙○○如以新
台幣伍拾柒萬肆仟肆佰玖拾壹元預供擔保，得免為假執行。
本判決第二項原告甲○○即吳寓萱即吳雪凡勝訴部分，於原告甲○○即吳寓萱即吳雪凡以新台幣壹拾捌萬元供擔保後得假執行；
但被告丙○○如以新台幣伍拾貳萬零陸佰參拾元預供擔保，得免
為假執行。
原告其餘假執行之聲請駁回。
    事實及理由
一、按不變更訴訟標的，而補充或更正事實上或法律上之陳述者
    ，非為訴之變更或追加，民事訴訟法第256條亦有明文。本
    件原告於被告業務過失致死刑事訴訟程序附帶提起本件民事
    訴訟，原聲明求為「被告丙○○與丁○○及丙○○與福興土
    木包工業各應連帶給付原告乙○○即林明仁新台幣（下同）
    3,645,510元，原告甲○○即吳寓萱即吳雪凡4,603,002元，
    並均自起訴狀繕本送達翌日起至清償日止，按年息5%計算之
    利息，以上如其中一被告已履行給付，其他被告免給付義務
    」之判決，嗣於訴狀送達被告後，並經本院交通法庭將該附
    帶民事訴訟裁定移送本院民事庭審理後，於民國93年9月14
    日言詞辯論期日更正聲明，求為「(一)被告丙○○與丁○○應
    連帶給付原告乙○○即林明仁3,645,510元，原告甲○○即
    吳寓萱即吳雪凡4,603,002元及自起訴狀繕本送達翌日起至
    清償日止，按年息5%計算之利息；(二)被告丙○○與福興土木
    包工業應連帶給付原告乙○○即林明仁3,64 5,510元，原告
    甲○○即吳寓萱即吳雪凡4,603,002元及自起訴狀繕本送達
    翌日起至清償日止，按年息5%計算之利息；(三)前二項給付，
    如其中一被告已履行給付，其他被告於給付範圍免給付義務
    」之判決，核為不變更訴訟標的，而更正法律上之陳述，非
    為訴之變更或追加，為法之所許，合先敘明。
二、原告起訴主張：被告福興土木包工業承攬臺灣省交通處公路
    局第二區工程處臺中工務段位於臺中縣烏日鄉○○路○段158
    號對面之臺一乙線15公里加200公尺處之積水改善埋設涵管
    工程，施工期間為86年5月16日起至同年月24日止，利用每
    日晚間22時許起至翌日上午6時30分許止之時段施工，並採
    用隨挖隨填方式施工。被告丙○○受僱於被告福興土木包工
    業，擔任系爭工程現場工地主任。被告丁○○為臺灣省交通
    處公路局第二區工程處臺中工務段公務員，代表臺灣省交通
    處公路局第二區工程處臺中工務段監督系爭工程之進行。被
    告丙○○及被告丁○○二人均為從事系爭工程監督業務之人
    ，被告丙○○及被告丁○○對於系爭工程之施工監督，均應
    注意並能注意監督工程進行中應樹立警告標誌，工程完竣後
    應立即撤除並將路面回填整理平坦，將路面清掃乾淨，避免
    因施工散落路面之細沙導致交通事故發生，詎被告丙○○及
    被告丁○○竟均疏於注意督導致因施工及回填路面未清掃乾
    淨之細沙散落路面，且又未能樹立警告標誌，適訴外人即原
    告之子林志峰於86年5月19日下午17時40分許，駕駛車號Ｋ
    ＹＤ－778號機車，由臺中縣烏日鄉欲往臺中市方向行駛，
    途經該系爭工程施工處，因施工後路面回填未將散落路面之
    細沙清掃乾淨，導致滑倒，致訴外人林志峰當場人車倒地，
    因此受有外傷性休克、頭部外傷、胸腹腰部挫傷合併氣胸，
    經送醫急救延至同日下午18時許仍不治死亡。被告丙○○及
    被告丁○○二人共同疏於注意致生本件車禍，應依民法第18
    5條負連帶損害賠償責任。又被告丙○○受僱於被告福興土
    木包工業，擔任系爭工地主任，依民法第188條被告丙○○
    及被告福興土木包工業亦應負連帶損害賠償責任。被告丁○○雖提出訴外人臺灣省交通處公路局第二區工程處與被告福
    興土木包工業之承攬契約，載有因疏忽以致發生任何意外及
    損失，均由被告福興土木包工業負責，然其僅為訴外人臺灣
    省交通處公路局第二區工程處與被告福興土木包工業之內部
    關係，與原告無涉。本件就對被告丁○○部分之請求無不合
    法情形。且本件與臺灣高等法院臺中分院89年度上國字第9
    號民事判決之當事人及訴訟標的並非相同，非該事件既判力
    所及。無照駕駛不能認為有過失，本件原告沒有與有過失之
    適用。原告乙○○即林明仁因此而支出殯葬費274,200元。
    原告乙○○即林明仁為訴外人林志峰之父親，出生於44年9
    月12日，事故當時正值42歲，惟訴外人林志峰係69年生，事
    故時距離成年尚有3年，故原告乙○○即林明仁之受扶養年
    齡以45歲為基準，依台灣地區生命簡易生命表，尚可受扶養
    30年（霍夫曼係數為18.0000000），以每人每年扶養親屬寬
    減額72,000元為計算基準，則原告乙○○即林明仁所得請求
    之扶養費為1,371,310元。原告甲○○即吳寓萱即吳雪凡為
    訴外人林志峰之母親，出生於50年7月15日，事故當時正值
    36歲，故原告甲○○即吳寓萱即吳雪凡之受扶養年齡以39
    歲為基準，依台灣地區生命簡易生命表，尚可受扶養40年（
    霍夫曼係數為22.30976），以每人每年扶養親屬寬減額72,0
    00元為計算基準，則原告甲○○即吳寓萱即吳雪凡所得請求
    之扶養費為1,606,302元。原告乙○○即林明仁並請求精神
    慰撫金2,000,000元。原告甲○○即吳寓萱即吳雪凡請求精
    神慰撫金3,000,000元。爰依民法第185條第1項、第188條第
    1項前段、第192條及第194條之規定，訴請被告連帶負損害
    賠償責任。並聲明：(一)被告丙○○與丁○○應連帶給付原告
    乙○○即林明仁3,645,510元，原告甲○○即吳寓萱即吳雪
    凡4,603,002元及自起訴狀繕本送達翌日起至清償日止，按
    年息5%計算之利息；(二)被告丙○○與福興土木包工業應連帶
    給付原告乙○○即林明仁3,645,510元，原告甲○○即吳寓
    萱即吳雪凡4,603,002元及自起訴狀繕本送達翌日起至清償
    日止，按年息5%計算之利息；(三)前二項給付，如其中一被告
    已履行給付，其他被告於給付範圍免給付義務；(四)願供擔保
    請准宣告假執行。
三、被告部分：
(一)被告福興土木包工業未於言詞辯論期日到場，亦未提出準備
    書狀作何聲明或陳述。
(二)被告丁○○部分：
    被告丁○○前因業務過失致死案件，業經臺灣高等法院臺中
    分院91年度上更(一)字第116號刑事判決被告丁○○無罪，並
    經最高法院94年度台上字第2597號號刑事判決駁回檢察官上
    訴而無罪確定，原告提起附帶民事訴訟不合法，應逕以裁定
    駁回原告就被告丁○○部分之請求。依民法第186條規定，
    原告應先向被告丁○○所屬臺灣省交通處公路局第二區工程
    處請求損害賠償，且原告就本件前曾對臺灣省交通處公路局
    第二區工程處訴請國家賠償，經臺灣高等法院臺中分院以89
    年度上國字第9號判決原告敗訴確定，為既判力效力所及，
    不得再向被告丁○○請求。系爭工程承攬合約中記載如因疏
    忽以致發生任何意外及損失，均由被告福興土木包工業負責
    ，被告丁○○於承攬之工作時在場監督，應係定作人為確保
    其權益之行為，對於承攬人即被告福興土木包工業於承攬工
    作中所潛在可能發生之危險，並無促使承攬人注意之義務，
    自不能令定作人負責，即有關停工期間之交通安全之維護與
    環境衛生如地面積水坑洞、散佈砂石、細砂之處理，應屬包
    商被告福興土木包工業之職責，亦即非交通處指定之監工即
    被告丁○○之職責範圍，自無庸負責。就原告請求費用中，
    有關殯葬費如附表所示殯葬費用明細表中標示為★之部分，
    認為非屬治喪所必需，應予扣除。扶養費部分應以原告不能
    維持生活之情形始得請求扶養費，且縱認原告得請求扶養費
    ，因原告除訴外人林志峰外，尚有子女二人，故原告所得請
    求請求之扶養費應限於訴外人林志峰依其比例應負擔之部分
    。慰撫金部分部分之請求，亦屬過高。並聲明：(一)原告之訴
    駁回；(二)如受不利判決，願供擔保，聲請宣告免假執行。
(三)被告丙○○部分：
    原告應舉證訴外人林志峰確係因系爭工程施工未樹立警告標
    誌、回填路面未清掃乾淨遺留細沙導致機車滑倒之事實，且
    系爭工程係每日上午6點即收工，收工時伊即將地面清理完
    畢，路面亦整平，並無積水坑洞及散佈碎石、細砂之情形，
    案發當天已通車一整天都沒事，直到當天下午17時40分許始
    發生本件車禍，應無相當因果關係，本件車禍實係訴外人林
    志峰無照駕駛機車自後追撞同向前行由訴外人周建宏騎乘之
    腳踏車而倒地受傷，非因工程施工有何缺失所致，再該機車
    撞到腳踏車之地點係在上開精忠橋前3公尺處，非在系爭工
    程施工路段之範圍內。縱認被告丙○○對於本件車禍應負損
    害賠償責任，惟原告縱容訴外人林志峰無照駕駛機車，為有
    過失；再訴外人林志峰無照駕駛機車，於行進間，又未按規
    定在機車專用道內行駛，擅自跨越車道，侵入路基路肩外之
    人行道內，亦疏未確實注意車前狀況，未有減速慢行，與前
    車保持適當之間隔及距離，逕自向同向前行腳踏車之右後側
    ，快速強行超車爭道，於超車後尚未行至安全距離即行駛入
    原行路線，因而發生機車追撞腳踏車情事，致生本件車禍，
    就此原告亦應負擔直接被害人即訴外人林志峰之過失，爰主
    張過失相抵。就原告請求之費用中，其中殯葬費用部分如附
    表殯葬費用明細表中標示為◎之部分，認為非屬正當必要之
    支出，應予刪除。就扶養費部分應以原告不能維持生活之情
    形始得請求扶養費，且縱認原告得請求扶養費，因原告除訴
    外人林志峰外，尚有子女2人，且夫妻互負扶養義務，故原
    告所得請求請求之扶養費應限於訴外人林志峰依其比例應負
    擔之4分之1，而非全額請求。系爭事故發生時，林志峰只有
    16歲沒有扶養能力，且原告仍應扶養之。原告請求之慰撫金
    亦屬過高。並聲明：(一)原告之訴駁回；(二)如受不利判決，願
    供擔保，聲請宣告免假執行。
四、兩造不爭執之事實：
(一)被告福興土木包工業承攬臺灣省交通處公路局第二區工程處
    臺中工務段位於臺中縣烏日鄉○○路○段158號對面之臺一乙
    線15公里加200公尺處之積水改善埋設涵管工程（按施工埋
    設涵管通過臺一乙線之地點，係位於精忠橋南方約30公尺處
    ，橫向《略呈西北往東南方向斜行》通過臺一乙線公路），
    施工期間為86年5月16日起至同年月24日止，利用每日晚間
    22時許起至翌日上午6時30分許止之時段施工，並採用隨挖
    隨填方式施工。
(二)被告丙○○受僱於被告福興土木包工業，擔任系爭工程現場
    工地主任。
(三)被告丁○○則為臺灣省交通處公路局第二區工程處臺中工務
    段公務員，代表臺灣省交通處公路局第二區工程處臺中工務
    段監督系爭工程之進行。
(四)訴外人即原告之子林志峰（69年1月1日生）於86年5月19 日
    下午17時40分許，無駕駛執照而騎乘車號ＫＹＤ－778號機
    車，由南往北從臺中縣烏日鄉往臺中市方向行駛，途經該施
    工路段附近即精忠橋南方約27公尺處時，不慎機車失控滑倒
    ，並自後擦撞騎乘腳踏車在前行駛之訴外人周建宏（按因
    本件車禍以外之原因，於87年8月12日死亡），以致訴外人
    周建宏及林志峰均人車倒地，再往前滑，林志峰因此受有外
    傷性休克、頭部外傷、胸腹腰部挫傷合併氣胸等傷害，經送
    醫急救，延至同日下午18時許，仍不治死亡。
(五)原告就本件前曾對臺灣省交通處公路局第二區工程處訴請國
    家賠償，經臺灣高等法院臺中分院於92年6月3日以89年度上
    國字第9號判決原告敗訴確定。
(六)本件刑事部分被告丙○○業經最高法院於96年1月10日以96
    年度台上第112號刑事判決「上訴駁回」，以臺灣高等法院
    臺中分院94年度重上更(二)字第106號刑事判決判處被告丙○○從事業務之人，因業務上之過失致人於死，處有期徒刑6
    月，如易科罰金以300元折算1日，緩刑3年確定。被告丁○○業經最高法院於94年5月19日以94年度台上字第2597號號
    刑事判決「其餘上訴駁回」，以臺灣高等法院臺中分院91
    年度上更(一)字第116號刑事判決被告丁○○無罪確定。
五、得心證之理由：
    本件兩造厥有爭執者，為原告對被告丁○○請求是否不合法
    ？及是否應為臺灣高等法院臺中分院89年度上國字第9號民
    事判決效力所及？被告應否負侵權行為責任？及被告得否主
    張過失相抵？又原告所得請求之損害賠償金額為何？
(一)本件被告福興土木包工業未於言詞辯論期日到場，核無民事
    訴訟法第386條各款所列情形，爰依原告之聲請，由其一造
    辯論而為判決。
(二)被告丁○○部分：
１、按附帶民事訴訟除本編有特別規定外，準用關於刑事訴訟之
    規定。但經移送或發回、發交於民事庭後，應適用民事訴訟
    法，刑事訴訟法第490條定有明文。是附帶民事訴訟經移送
    民事庭後，即屬獨立民事訴訟，其移送後之訴訟程序，應適
    用民事訴訟法，刑事訴訟所調查之證據，及刑事訴訟判決所
    認定之事實，並非當然有拘束民事訴訟之效力。雖被告丁○○抗辯：其前因業務過失致死案件，業經臺灣高等法院臺中
    分院91年度上更(一)字第116號刑事判決被告丁○○無罪，並
    經最高法院94年度台上字第2597號號刑事判決駁回檢察官上
    訴而無罪確定等情，固據被告丁○○提出臺灣高等法院臺中
    分院91年度上更(一)字第116號、最高法院94年度台上字第259
    7號刑事判決為證，並有臺灣臺中地方法院檢察署86年度相
    字第662號、87年度偵字第7407號、本院87年度交訴字第154
    號、臺灣高等法院臺中分院88年度交上訴字第910號、91年
    度上更(一)字第116號、94年度重上更(二)字第106號、最高法院
    91年度台上字第1895號、94年度台上字第2597號、96年度台
    上字第112號業務過失致人於死案件卷證可稽，堪認為真實
    。惟查原告所提起之本件刑事附帶民事訴訟，係於本院交通
    法庭審理本院上開87年度交訴字第154號刑事案件，為被告
    丁○○有罪之判決之同時，裁定移送民事庭，亦有本院上開
    刑事卷證及本院87年度交附民字第291號卷證資料可憑。是
    本件刑事附帶民事訴訟之移送，顯無被告丁○○所稱該附帶
    民事訴訟為不合法之可言，亦先敘明。
２、按公務員因故意違背對於第三人應執行之職務，致第三人受
    損害者，負賠償責任。其因過失者，以被害人不能依他項方
    法受賠償時為限，負其責任。前項情形，如被害人得依法律
    上之救濟方法，除去其損害，而因故意或過失不為之者，公
    務員不負賠償責任，民法第186條亦有明文。再按關於公務
    員之侵權責任，民法第186條有特別規定，要無適用同法第
    184條規定餘地；又按公務員之侵權行為責任，須以民法第
    186條之規定為據。故其因過失違背對於第三人應執行之職
    務，致第三人之權利受有損害者，被害人須以不能依他項方
    法受賠償時為限，始得向公務員個人請求損害賠償，最高法
    院分別著有92年台上字第1186號、87年台上字第473號裁判
    意旨足資參照。另按確定判決之既判力，固以訴訟標的經表
    現於主文判斷之事項為限，判決理由並無既判力。但法院於
    判決理由中，就訴訟標的以外當事人主張之重要爭點，本於
    當事人辯論之結果，已為判斷時，除有顯然違背法令之情形
    ，或當事人已提出新訴訟資料，足以推翻原判斷之情形外，
    應解為在同一當事人就該重要爭點所提起之訴訟中，法院及
    當事人就該已經法院判斷之重要爭點，皆不得任作相反之判
    斷或主張，始符民事訴訟上之誠信原則，最高法院亦著有92
    年度台上字第2460號判決意旨足資參照。被告丁○○抗辯：
    原告就本件前曾對臺灣省交通處公路局第二區工程處訴請國
    家賠償，經臺灣高等法院臺中分院以89年度上國字第9號判
    決原告敗訴確定等情，亦有被告丁○○提出之臺灣高等法院
    臺中分院89年度上國字第9號民事判決為證，並有本院88年
    度國字第8號、臺灣高等法院臺中分院89年度上國字第9號國
    家賠償事件卷證可稽，兩造復對：原告就本件前曾對臺灣省
    交通處公路局第二區工程處訴請國家賠償，經臺灣高等法院
    臺中分院於92年6月3日以89年度上國字第9號判決原告敗訴
    確定等情所不爭執，亦堪認為真實。雖該事件之當事人及訴
    訟標的均與本件不同，固未能認本件訴訟為前開訴訟判決之
    既判力所及。惟前開訴訟既就兩造間就被告丁○○是否就系
    爭工程之監督，怠於執行職務，而有過失，致被害人騎機車
    滑倒死亡之爭點，業本於當事人辯論之結果，已為判斷，且
    該判斷亦無顯然違背法令之情形，原告亦未提出新訴訟資料
    ，亦不足以推翻原判斷，原告復為就該爭點所提起之本件訴
    訟，任作相反之主張，依上說明，已有違民事訴訟法上之誠
    信原則。原告主張被告丁○○應負民法第185條第1項規定之
    侵權行為損害賠償責任云云，已無理由。再被告丁○○為臺
    灣省交通處公路局第二區工程處臺中工務段公務員，代表臺
    灣省交通處公路局第二區工程處臺中工務段監督系爭工程之
    進行之事實，亦為兩造所不爭執，亦堪認為真實。被告丁○○於本件既為關於公務員之侵權責任，民法第186條有特別
    規定，即無適用同法第184條及第185條規定餘地，且因被告
    丁○○於本件乃涉有無因過失違背對於第三人應執行之職務
    ，致第三人之權利受有損害，則亦以被害人須以不能依他項
    方法受賠償時為限，始得向公務員個人請求損害賠償。而國
    家賠償法既早已公佈施行，被害人即得依該法之規定，以被
    告丁○○公務員因過失違背對於第三人應執行之職務，致其
    權利受損害，而請求國家賠償。亦即原告僅得依法請求國家
    賠償，並不得向公務員個人請求損害賠償。且如前述，本件
    原告並業依國家賠償法之規定請求損害賠償，並已受敗訴判
    決確定。本件就被告丁○○部分既無適用民法第184條及第
    185條規定餘地，原告既僅得請求國家賠償，依上說明，原
    告竟依民法第185條規定之侵權行為損害賠償責任，請求被
    告丁○○連帶賠償其損害，於法即有未合，自無理由。
(三)被告福興土木包工業及丙○○部分：
１、原告主張被告福興土木包工業承攬臺灣省交通處公路局第二
    區工程處臺中工務段位於臺中縣烏日鄉○○路○段158 號對
    面之臺一乙線15公里加200公尺處之積水改善埋設涵管工程
    ，施工期間為86年5月16日起至同年月24日止，利用每日晚
    間22時許起至翌日上午6時30分許止之時段施工，並採用隨
    挖隨填方式施工。被告丙○○受僱於被告福興土木包工業，
    擔任系爭工程現場工地主任。訴外人即原告之子林志峰於86
    年5月19日下午17時40分許，駕駛車號ＫＹＤ－778號機車，
    由臺中縣烏日鄉欲往臺中市方向行駛，途經該系爭工程施工
    處滑倒，致訴外人林志峰當場人車倒地，因此受有外傷性休
    克、頭部外傷、胸腹腰部挫傷合併氣胸，經送醫急救延至同
    日下午18時許仍不治死亡之事實，業有上開刑事卷證可稽，
    並為兩造對被告福興土木包工業承攬系爭工程、施工情形；
    被告丙○○受僱於被告福興土木包工業，擔任系爭工程現場
    工地主任；訴外人即原告之子林志峰於86年5月19日下午17
    時40分許，無駕駛執照而騎乘車號ＫＹＤ－778號機車，由
    南往北從臺中縣烏日鄉往臺中市方向行駛，途經該施工路段
    附近即精忠橋南方約27公尺處時，不慎機車失控滑倒，並自
    後擦撞騎乘腳踏車在前行駛之訴外人周建宏，以致訴外人周
    建宏及林志峰均人車倒地，再往前滑，林志峰因此受有外傷
    性休克、頭部外傷、胸腹腰部挫傷合併氣胸等傷害，經送醫
    急救，延至同日下午18時許，仍不治死亡等情所不爭執，堪
    認為真實。而按挖掘道路，應事先申請主管機關許可並知會
    當地警察機關；工程進行中，並應樹立警告標誌，夜間並安
    裝警告燈；工程完竣後，應立即撤除並將障礙物清除，道路
    交通安全規則第143條亦有明文。雖被告丙○○抗辯其無過
    失云云。又雖本件事故責任，經臺中縣區車輛行車事故鑑定
    委員會鑑定結果，認訴外人林志峰駕駛重機車途經肇事地段
    未注意車前情況，不慎自後撞上同方向在前之腳踏車，有違
    反道路交通安全規則第94條第3項之規定，為肇事原因，肇
    事地段路面如無凹凸不平，則施工單位應無肇事因素，固有
    該會86年11月6日中縣鑑字第86748號函附於上開刑事相驗卷
    內可憑。惟該會就路面有無凹凸不平，並未加以認定，已不
    足為有利被告丙○○之認定。次查系爭事故發生處乃系爭施
    工路段附近即精忠橋南方約27公尺處時之事實，業據兩造所
    不爭執，且證人林樹成於本院前開刑事案件交通法庭87 年
    11月26日至現場勘驗時業已明確證稱：本件車禍地點係在精
    忠橋南方約二十七點五公尺處等情，被告丙○○亦於臺灣高
    等法院臺中分院於前開刑事案件88年6月2日至現場勘驗時陳
    述：「我們所埋設之涵管剛好是通過林樹成所說的位置」等
    語。又就系爭事故現場狀況，證人林樹成並分別於前開刑事
    案件86年9月11日偵查、87年11月9日本院交通法庭審理時證
    述：「現場在我家旁邊，現場路邊有埋設水管（按係涵管）
    工程在施工，已經埋好水管（按係涵管）但路上尚佈滿砂石
    沒有清除，時常有機車車速超過五十里就會摔倒」；「肇事
    現場路面上有很多碎渣，還有一些碎石頭」等語，證人周建
    宏並於前開刑事案件警訊時證述：「車禍發生當時路面狀況
    不良，因有路面工程在進行，導致路面凹凸不平，散佈細砂
    」等語，又案發當天晚上因警方要原告乙○○即林明仁找專
    業人員前往現場攝影，原告乙○○即林明仁即與證人許擇欣
    依警方告知之位置，而委請證人即相館老闆楊榮吉前往現場
    拍照，亦據原告乙○○即林明仁、證人許擇欣、楊榮吉分別
    於前開刑事案件中偵查及本院交通法庭審理時分別結證明確
    ，證人楊榮吉並分別於87年7月17日偵查、87年11月9日本院
    交通法庭審理時證述：「我於案發當天晚上七時許，前往現
    場拍攝時，現場有細砂、碎石及部分積水」；「現場凹凸不
    平，有一些積水，道路上有一些碎石凹凸不平，路旁好像有
    在整修排水設施」等語，並有原告乙○○即林明仁提出由證
    人楊榮吉所攝現場照片附於前開刑事相驗卷內可佐，證人即
    承辦警員張俊文、楊謹銘暨證人林樹成亦均於臺灣高等法院
    臺中分院上開刑事案件88年6月2日審理中證稱：肇事當時現
    場大致就是楊榮吉所攝上開照片上所顯示之狀況等語，分別
    有上開刑事卷內各該照片、勘驗筆錄、偵審筆錄可憑。又本
    件事故經送覆議結果，乃照原分析意見，並補充如係施工單
    位於施工後路面回填未清掃乾淨與本案有因果關係，亦有臺
    灣省車輛行車事故覆議鑑定委員會87.2. 24交覆字第861879
    號函附於上開刑事相驗卷內可憑。雖被告丙○○否認上開照
    片及證人楊榮吉、林樹成、楊謹銘及張俊文之證言，並認均
    無證據能力云云。惟因刑事訴訟程序，因以國家強大司法體
    系，由檢察官法官代表國家行使追訴審判權，國家與被告顯
    立於不公平位置，不法取得之證據，其證據能力應嚴格對待
    ，以證據排除法則限制司法權之作為。但民事訴訟程序，對
    立之兩造立於公平地位，於法院面前為權利之主張與防禦，
    證據之取得與提出，並無不對等情事，較無前述因司法權之
    強大作用可能造成之弊端，因此證據能力之審查密度，應採
    較寬鬆態度，非有重大不法情事，否則不應任意以證據能力
    欠缺為由，為證據排除法則之援用。上開照片及證人之證言
    並無有重大不法情事而取得之情形，被告丙○○任意主張其
    欠缺證據能力，已無理由。再按證人為不可代替之證據方法
    ，如果確係在場聞見待證事實，而其證述又非虛偽者，縱令
    證人與當事人有親屬、親戚或其他利害關係，其證言亦非不
    可採信，最高法院亦著有53年度台上字第2673號判例意旨足
    資參照。上開證人之證言，並無證據足認為虛偽，已難認有
    不實，且該證人於刑事案件中復經結證，更難認有虛偽。再
    上開證人相互間之陳述，並互核相符，亦徵上開證人之證言
    均與事實相符，當為可採。另舉證責任（心證形成）之相當
    （完備）與否，民事與刑事訴訟法理並不相同，在英美法上
    ，一般民事事件係以證據優勢（提證之結果比較其可能性，
    一造強於他造，即應信為真實）作為證明程度（證明力）之
    標準；特殊民事事件（例如：民事涉及刑事犯罪）則以明晰
    可信（中等程度的心證，提證之結果須使法院認為有高度之
    可能性，但無須達百分之百的毫無置疑餘地）作為標準；刑
    事案件則須達無合理之可疑（所舉證據，對於犯罪事實之存
    否，須達到無合理可資懷疑之處，始可宣告被告有罪）程度
    ，應可資參考，是以在民事事件，負舉證責任之一方所提出
    之證據，視事件性質，如已足使法院心證形成達證據優勢或
    明晰可信之程度時，即可認有相當之證明，刑事案件就舉證
    責任自採較高於民事之標準。而查本件刑事部分被告丙○○
    業經最高法院於96年1月10日以96年度台上第112號刑事判決
    「上訴駁回」，以臺灣高等法院臺中分院94年度重上更(二)字
    第106號刑事判決判處被告丙○○從事業務之人，因業務上
    之過失致人於死，處有期徒刑6月，如易科罰金以300元折算
    1日，緩刑3年確定之事實，亦有上開刑事案件卷證可佐，並
    為兩造所不爭執，亦堪認為真實。上開刑事案件，既採較民
    事更高標準之舉證責任而認被告丙○○有過失，被告丙○○
    再於本件訴訟主張其無過失，更屬無稽。自足認被害人林志
    峰應係在通過上開施工地點之積水坑洞及散佈碎石、細砂之
    路面時，因其機車失控倒地前滑，由後擦撞及證人周建宏所
    騎之腳踏車，致肇本件車禍甚明。被告丙○○就本件事故之
    發生，有違前開道路交通安全規則第143條之規定，足認被
    告丙○○對系爭事故之損害結果，應負過失責任。被告丙○○就本件事故之過失責任已明，其仍請求本院至現場勘驗，
    自無再予勘驗之必要，附予敘明。再雖無照駕駛並非車禍過
    失之原因。然按汽車行駛時，駕駛人應注意車前狀況及兩車
    併行之間隔，並隨時採取必要之安全措施，道路交通安全規
    則第94條第3項亦有明文。又依前開情形，可知被害人林志
    峰駕駛重機車途經肇事地段未注意車前情況，不慎自後撞上
    同方向在前之腳踏車，始會發生系爭事故。被害人林志峰亦
    有違前開道路交通安全規則第94條第3項之規定，與有過失
    。從而，本院審酌上開各情，認被害人林志峰與被告丙○○
    之過失責任比例為6：4。被告丙○○抗辯被害人林志峰與有
    過失，即有理由，原告主張被害人林志峰並無過失，即屬無
    據。
２、按因故意或過失，不法侵害他人之權利者，負損害賠償責任
    ；受僱人因執行職務，不法侵害他人之權利者，由僱用人與
    行為人連帶負損害賠償責任；不法侵害他人致死者，對於支
    出殯葬費之人，亦應負損害賠償責任；被害人對於第三人負
    有法定扶養義務者，加害人對於該第三人亦應負損害賠償責
    任。又不法侵害他人致死者，被害人之父、母、子、女及配
    偶，雖非財產上之損害，亦得請求賠償相當之金額，民法第
    184條第1項前段、第188條第1項前段、第192條第1項、第2
    項及第194條分別定有明文。查原告乙○○即林明仁、甲○○即吳寓萱即吳雪凡分別為被害人林志峰之父母，有原告提
    出之戶籍謄本存卷可查。再被告丙○○受僱於被告福興土木
    包工業，擔任系爭工程現場工地主任之事實，亦為兩造所不
    爭執，亦堪認為真實。本件車禍事故發生當時，被告丙○○
    既係受僱於被告福興土木包工業，擔任系爭工程現場工地主
    任，則其在執行監督系爭工程職務時，因過失不慎致被害人
    林志峰行經系爭工程現場騎機車滑倒，致林志峰因而死亡，
    當係不法侵害他人致死，已構成侵權行為。是其僱用人即被
    告福興土木包工業就其所為上開侵權行為造成之損害，揆之
    前揭規定，自應與被告丙○○負連帶賠償責任。
    玆審酌原告之各項損害賠償請求如下：
(1)、殯葬費：原告乙○○即林明仁主張其因而支出274,200元殯
    葬費之事實，業據其提出委託葬儀各項費用明細表及公園公
    墓使用費繳款書為證，其支出明細並如附表所示，堪信為真
    實。惟按有關殯葬費，係指收殮及埋葬費用而言，其賠償範
    圍固應以實際支出之費用為準，惟仍應斟酌被害人當地之習
    俗、被害人之身份、地位及生前經濟狀況而定；又殯喪費用
    雖限於實際支出，惟並非皆可請求，就棺材費、運屍、運棺
    及靈柩車費、壽衣費、喪葬用品費、墓碑費、埋葬費、遺像
    及鏡框費誦經祭典費等，堪認為收殮及埋葬之必要費用而可
    請求，而祭獻牲禮費（如雞鴨菜肉及菸酒）、樂隊費用、喪
    宴費用或安置祿位及奉祀之費用則非收殮及埋葬必要費用而
    不得請求。頭七至七七所支出之費用即為殯葬外支出之祭祀
    費，亦不得請求。就毛巾費用，係對贈送奠儀親友之回饋，
    亦非收殮及埋葬費用必要費用，而不得請求。原告乙○○即
    林明仁所請求之上開費用中，其中牲禮祭品1,500元、樂隊
    8,800元、樂隊車1,100元、大鼓陣5,000元、國樂11,000元
    、誦經電子琴5,000元、交通車2,000元、司儀讀祭文1,500
    元、洋樓、金銀山、金童玉女、紙車、箱、櫃7,000元、小
    工500元、做七菜碗牲禮師父15,000元、茶水、杯子300元、
    紅包雜費2,500元、弔祭場內清理運搬1,000元、盒裝毛巾
    6,000元、手帕900元、陣頭毛巾1,500元、雙聯白毛巾1,200
    元、貼拜禮盒1,500元，總計73,300元，核屬上開說明之非
    收殮及埋葬必要費用，應予扣除。其餘費用合計200,900元
    ，均為喪葬、習俗、及宗教信仰所必須，金額亦屬適當。依
    被害人林志峰之過失比例計算原告乙○○即林明仁得請求之
    殯葬費為80,360（200,900×0.4＝80,360）元。原告乙○○
    即林明仁請求殯葬費部分，即於80,360元之範圍內，洵屬正
    當，應予准許，逾此請求之範圍，即屬無據，應予駁回。
(2)、扶養費：按民法第1117條第1項規定：受扶養權利者，以不
    能維持生活而無謀生能力者為限；第2項規定：前項無謀生
    能力之限制，於直系血親尊親屬不適用之。是直系血親尊親
    屬如能以自己財產維持生活者，固無受扶養權利。然直系血
    親尊親屬縱有謀生能力，而無足夠之財產足以維持生活，因
    直系血親尊親屬，不受無謀生能力之限制，自有受扶養之權
    利。被告丙○○雖抗辯：原告不能維持生活始得請求扶養費
    云云。惟原告兩人均是國小畢業，是裁縫師，每月收入不固
    定，財產均如國稅局資料所示之事實，業據兩造所不爭執，
    並有財政部臺灣省中區國稅局臺中市分局93年6月14日中區
    國稅中市四字第0930029994號函所檢附之原告2人歸戶財產
    查詢清單及綜合所得稅各類所得資料清單為證，堪認為真實
    。關於原告2人為裁縫師，其每月收入若干，核乃屬其有無
    謀生能力之範圍，即不得憑以認原告2人不得請求本件之扶
    養費。再依上開原告2人之歸戶財產查詢清單及綜合所得稅
    各類所得資料清單所示，原告乙○○即林明仁原有土地1筆
    及投資3筆，惟其3筆投資於91及92年均無收益，其原僅有坐
    落雲林縣麥寮鄉○○段301地號土地1筆亦經由拍賣現已非其
    所有，亦有原告乙○○即林明仁所提出之土地登記謄本為憑
    ，原告甲○○即吳寓萱即吳雪凡則僅有車輛2輛，自難認原
    告2人業有足夠之財產足以維持生活，依上說明，即應認原
    告2人得請求扶養費。又原告2人主張：原告乙○○即林明仁
    為訴外人林志峰之父親，出生於44年9月12日，事故當時正
    值42歲，惟訴外人林志峰係69年生，事故時距離成年尚有3
    年，故原告乙○○之受扶養年齡以45歲為基準，依台灣地區
    生命簡易生命表，尚可受扶養30年（霍夫曼係數為18.00000
    00）；原告甲○○即吳寓萱即吳雪凡為訴外人林志峰之母親
    ，出生於50年7月15日，事故當時正值36歲，故原告甲○○
    即吳寓萱即吳雪凡之受扶養年齡以39歲為基準，依台灣地區
    生命簡易生命表，尚可受扶養40年（霍夫曼係數為22.30976
    ），並均以每人每年扶養親屬寬減額72,000元為計算基準之
    事實，業據其提出上開戶籍謄本及臺灣地區簡易生命表女性
    及男性平均餘命表為證，堪認為真實，亦應認其2人請求之
    扶養費為相當。惟按夫妻互負扶養之義務，其負扶養義務之
    順序與直系血親卑親屬同，其受扶養權利之順序與直系血親
    尊親屬同，民法第1116條之1規定甚明。又原告除被害人林
    志峰外，尚有長女林佩儀、次女林素君，亦有戶籍謄本附於
    本院上開88年度國字第8號卷內可憑，被告丙○○抗辯：原
    告所得請求之扶養費應限於訴外人林志峰依其比例應負擔之
    4分之1，即有理由。是按霍夫曼式計算法，再依被害人林志
    峰之過失比例計算原告乙○○即林明仁及甲○○即吳寓萱即
    吳雪凡各得請求之扶養費即各為134,131｛（72,000×18.00
    00000÷4×0.4＝134,131（元以下四捨五入）｝元、160,63
    0（72,000×22.30976÷4×0.4＝160,630）元。原告乙○○
    即林明仁及甲○○即吳寓萱即吳雪凡於請求扶養費部分，即
    各於134,131元及160,630元之範圍內，洵屬正當，應予准許
    ，逾此請求之範圍，即屬無據，應予駁回。
(3)、精神慰撫金：
    按慰撫金之酌給標準與財產上損害之計算不同，然非不可斟
    酌雙方身分資力與加害程度，及其他各種情形核定相當之數
    額，最高法院亦著有51年度台上字第223號判例意旨足資參
    照。原告2人各為被害人林志峰之父母，其2人喪子，白髮人
    送黑髮人，內心之痛、不捨及精神上所受之痛苦，自難言喻
    ，精神自屬痛苦不堪。原告2人請求被告賠償精神慰撫金，
    洵屬有據。再如前述，原告兩人均是國小畢業，是裁縫師，
    每月收入不固定，原告乙○○即林明仁原有土地1筆及投資3
    筆，惟其3筆投資於91及92年均無收益，其原僅有坐落雲林
    縣麥寮鄉○○段301地號土地1筆亦經由拍賣現已非其所有，
    原告甲○○即吳寓萱即吳雪凡則僅有車輛2輛；被告丙○○
    國小畢業，現無工作，其有西區○○段62─24地號土地及62
    ─97地號土地，西屯區○○段845地號土地及西屯區○○路
    ○段136號7樓房屋，另有些許股票，之前任職工程承包，當
    時每月收入不定，有虧有盈等情，亦據被告丙○○供述在卷
    ，並有上開財政部臺灣省中區國稅局臺中市分局93年6月14
    日中區國稅中市四字第0930029994號函所檢附之被告丙○○
    之歸戶財產查詢清單及綜合所得稅各類所得資料清單可佐，
    堪認為真實。本院斟酌實際情況，及原告2人各因本件事故
    所受痛苦之程度、兩造之身分、地位，認原告乙○○即林明
    仁、甲○○即吳寓萱即吳雪凡各請求200萬元、300萬元之精
    神慰撫金，尚嫌過高，應各減為90萬元，方屬公允。原告2
    人得請求之精神慰撫金，依被害人林志峰之過失比例計算即
    各為36萬（900,000×0.4＝360,000）元。原告2人請求之精
    神慰撫金即各於36萬元之範圍內，洵屬正當，應予准許，逾
    此請求之範圍，即屬無據，應予駁回。
(三)綜上所述，本件原告因被告丙○○過失不法侵害被害人林志
    峰致死，其中原告乙○○即林明仁得請求被告丙○○、福興
    土木包工業連帶賠償殯葬費80,360元、扶養費134,131元及
    精神慰撫金36萬元，合計574,491元；而原告甲○○即吳寓
    萱即吳雪凡則得請求被告丙○○、福興土木包工業連帶賠償
    扶養費160,630元及精神慰撫金36萬元，合計520,630元。從
    而，原告乙○○即林明仁、甲○○即吳寓萱即吳雪凡2人，
    本於民法第184條第1項前段、第188條第1項前段、第192條
    第1項、第2項及第194條規定之侵權行為法律關係，各於請
    求被告丙○○、福興土木包工業連帶給付原告乙○○即林明
    仁574,491元，甲○○即吳寓萱即吳雪凡520,630元及均自起
    訴狀繕本送達翌日即被告福興土木包工業自87年10月27日，
    被告丙○○自87年10月20 日起，均至清償日止，按年息5%
    計算之利息之範圍內，為有理由，應予准許。逾各該範圍之
    請求，即屬無據，應予駁回。本判決原告及被告丙○○均陳
    明願供擔保分別聲請宣告假執行及免假執行，經核於原告2
    人勝訴部分，於法並無不合，爰分別酌定相當之擔保金額，
    併准許之。原告其餘假執行之聲請，因訴之駁回而失所依附
    ，不予准許。
六、本件事證已臻明確，兩造其餘之陳述、攻擊、防禦方法及舉
    證，均對本判決之結果，不生影響，爰不一一論述，附予敘
    明。
七、訴訟費用負擔之依據：民事訴訟法第79條、第85條第2項。
中　　華　　民　　國　　96　　年　　3 　　月　　27　　日
                  民事第二庭    法  官  陳秋月
正本係照原本作成。
如對本判決上訴，須於判決送達後20日內向本院提出上訴狀。
中　　華　　民　　國　　96　　年　　3 　　月　　27　　日
                                書記官  張皇清
附表：
          ┌───────┬──┬─────┬──────┐
          │項          目│數量│費用（新台│備        註│
          │              │    │幣／元）  │            │
          ├───────┼──┼─────┼──────┤
          │代辦火葬手續費│    │1,000     │            │
          ├───────┼──┼─────┼──────┤
          │瓷相、刻字    │    │2,000     │            │
          ├───────┼──┼─────┼──────┤
          │火葬柴油費    │    │4,000     │            │
          ├───────┼──┼─────┼──────┤
          │骨壺          │    │18,000    │            │
          ├───────┼──┼─────┼──────┤
          │棺木          │    │15,000    │            │
          ├───────┼──┼─────┼──────┤
          │停棺佈置      │    │2,000     │            │
          ├───────┼──┼─────┼──────┤
          │蓋棺、開水    │    │1,000     │            │
          ├───────┼──┼─────┼──────┤
          │棺罩          │    │1,000     │            │
          ├───────┼──┼─────┼──────┤
          │運屍車白布    │    │1,500     │            │
          ├───────┼──┼─────┼──────┤
          │接屍工人      │2名 │2,000     │            │
          ├───────┼──┼─────┼──────┤
          │靈車          │    │5,000     │            │
          ├───────┼──┼─────┼──────┤
          │抬工          │6名 │7,200     │            │
          ├───────┼──┼─────┼──────┤
          │擦身、換衣、裝│2名 │4,000     │            │
          │棺、化妝      │    │          │            │
          ├───────┼──┼─────┼──────┤
          │退冰          │2名 │1,000     │            │
          ├───────┼──┼─────┼──────┤
          │出殯師父      │5名 │10,000    │            │
          ├───────┼──┼─────┼──────┤
          │前日功德      │7名 │35,000    │★          │
          ├───────┼──┼─────┼──────┤
          │功德水果      │12組│1,300     │★          │
          ├───────┼──┼─────┼──────┤
          │告別式場      │7層 │15,000    │            │
          ├───────┼──┼─────┼──────┤
          │牲禮祭品      │    │1,500     │★          │
          ├───────┼──┼─────┼──────┤
          │水被、鞋、襪、│    │1,200     │★          │
          │帽            │    │          │            │
          ├───────┼──┼─────┼──────┤
          │西裝全套      │    │5,000     │            │
          ├───────┼──┼─────┼──────┤
          │樂隊          │8名 │8,800     │◎★        │
          ├───────┼──┼─────┼──────┤
          │樂隊車        │    │1,100     │◎★        │
          ├───────┼──┼─────┼──────┤
          │大鼓陣        │5名 │5,000     │◎★        │
          ├───────┼──┼─────┼──────┤
          │國樂          │    │11,000    │◎★        │
          ├───────┼──┼─────┼──────┤
          │誦經電子琴    │    │5,000     │★          │
          ├───────┼──┼─────┼──────┤
          │交通車        │    │2,000     │★          │
          ├───────┼──┼─────┼──────┤
          │司儀讀祭文    │    │1,500     │★          │
          ├───────┼──┼─────┼──────┤
          │洋樓、金銀山、│全套│7,000     │★          │
          │金童玉女、紙車│    │          │            │
          │、箱、櫃      │    │          │            │
          ├───────┼──┼─────┼──────┤
          │銀紙（公德用）│1箱 │600       │            │
          ├───────┼──┼─────┼──────┤
          │庫錢（公德用）│    │2,000     │            │
          ├───────┼──┼─────┼──────┤
          │往生錢（公德用│    │1,000     │            │
          │）            │    │          │            │
          ├───────┼──┼─────┼──────┤
          │小工          │    │500       │★          │
          ├───────┼──┼─────┼──────┤
          │弔祭靈堂佈置  │    │1,500     │            │
          ├───────┼──┼─────┼──────┤
          │靈前金紙香    │    │2,000     │            │
          ├───────┼──┼─────┼──────┤
          │拜飯          │    │3,000     │            │
          ├───────┼──┼─────┼──────┤
          │腳尾          │    │1,200     │            │
          ├───────┼──┼─────┼──────┤
          │尺香、貢香、燭│    │600       │            │
          ├───────┼──┼─────┼──────┤
          │做七菜碗牲禮師│6次 │15,000    │◎★        │
          │父            │    │          │            │
          ├───────┼──┼─────┼──────┤
          │入殮、金紙、衛│    │1,500     │★          │
          │生紙          │    │          │            │
          ├───────┼──┼─────┼──────┤
          │茶水、杯子    │    │300       │★          │
          ├───────┼──┼─────┼──────┤
          │引骨師父、車  │    │1,500     │            │
          ├───────┼──┼─────┼──────┤
          │進塔、水果、金│    │1,000     │★          │
          │紙香          │    │          │            │
          ├───────┼──┼─────┼──────┤
          │紅包雜費      │    │2,500     │★          │
          ├───────┼──┼─────┼──────┤
          │弔祭場內清理運│    │1,000     │★          │
          │搬            │    │          │            │
          ├───────┼──┼─────┼──────┤
          │相片          │    │600       │            │
          ├───────┼──┼─────┼──────┤
          │入木經        │    │1,200     │★          │
          ├───────┼──┼─────┼──────┤
          │盒裝毛巾      │    │6,000     │★          │
          ├───────┼──┼─────┼──────┤
          │手帕          │    │900       │★          │
          ├───────┼──┼─────┼──────┤
          │陣頭毛巾      │    │1,500     │★          │
          ├───────┼──┼─────┼──────┤
          │雙聯白毛巾    │    │1,200     │★          │
          ├───────┼──┼─────┼──────┤
          │貼拜禮盒      │    │1,500     │★          │
          ├───────┴──┼─────┴──────┤
          │合                計│223,200                 │
          └──────────┴────────────┘
